【裁判字號】    89,訴,171
【裁判日期】    900410
【裁判案由】    公共危險
【裁判全文】
臺灣嘉義地方法院刑事判決                          八十九年度訴字第一七一號
    公  訴  人  臺灣嘉義地方法院檢察署檢察官
    被      告  乙○○
    指定辯護人  丙○○
右列被告因公共危險案件，經檢察官提起公訴（八十九年度偵字第一四三六號），本
院判決如左：
    主  文
乙○○無罪，令入相當處所施以監護貳年。
    理  由
一、公訴意旨略以：被告乙○○於民國八十九年二月七日下午五時許，因心情欠佳，
    以其所有之打火機點燃衛生紙後，放火燒燬告訴人甲○○所有之嘉義縣中埔鄉金
    蘭村五鄰三十九號住宅，造成該住宅半燬而不堪使用，因認被告涉有刑法第一百
    七十三條第一項之放火燒燬現供人使用之住宅罪嫌。
二、公訴人認被告乙○○涉有右揭犯罪，係以被告於警訊中坦認不諱之自白、告訴人
    甲○○之指訴、現場照片六張及扣案供被告放火用之打火機三只為其主要論據。
    訊據被告矢口否認於右揭時地放火燒燬告訴人之住宅，辯稱：不知為何於警訊中
    承認放火，當時生病，不知有放火之事云云。然查：右揭犯罪事實，業據告訴人
    指訴歷歷，並有被害報告一紙載明火災燒燬物品詳目、扣押書一紙載明被告係持
    該扣案之打火機三只放火，及火災現場照片六張可見告訴人右述住宅屋頂有一部
    分燒燬，惟主要結構尚未破壞，住宅之效用尚未完全喪失，應屬半燬等附於警卷
    可參。是被告辯稱非伊放火云云，顯與實情不符，不足採信，事證明確，其放火
    燒燬現供人使用之住宅而未達全燬之犯罪事實洵堪認定。
三、惟按心神喪失人之行為，不罰，刑法第十九條第一項定有明文。又行為不罰者，
    應諭知無罪之判決；因心神喪失而其行為不罰者，認有諭知保安處分之必要者，
    並應諭知其處分及期間，刑事訴訟法第三百零一條第一項、第二項亦有明文。次
    按刑法上之心神喪失或精神耗弱，應依行為時精神障礙程度強弱而定，如行為時
    之精神，對外界事務全然缺乏知覺理會及判斷作用，而無自由決定意思之能力者
    ，為心神喪失，如此項能力並非完全喪失，僅較普通人之平均程度顯然減退者，
    則為精神耗弱，至心神是否喪失、精神是否耗弱，乃屬醫學上精神病科之專門學
    問，非有專門精神病醫學研究之人，予以診察鑑定，不足以資斷定，此亦有最高
    法院二十六年渝上字第二三七號、四十七年台上字第一二五三號判例可稽。經查
    ：（一）本案發生後，被告於八十九年二月九日、同年月二十九日前往財團法人
    天主教聖馬爾定醫院就診，經醫師診斷為急性精神病狀態，被告並向中央健康保
    險局申領全民健康保險重大傷病免自行部份負擔證明卡，載明其重大傷病為「情
    感性精神病」，此有診斷證明書正本二紙及上開證明卡影本一份附於偵查卷與本
    院卷可稽；另被告於本院訊問時，幾均以「不知道」、「不記得」云云回答，又
    多次答非所問，此參閱本院歷次訊問筆錄及審判筆錄即明，則其精神狀態顯有與
    常人相異之處。（二）被告經本院囑託鑑定人即行政院衛生署嘉義醫院精神科主
    任周士雍醫師對其實施精神鑑定，認被告為一情感性精神病即躁鬱症病患，約於
    八十九年初躁鬱症首次發作，並延續至本案發生後，而於案發當時，被告受幻聽
    、妄想等精神病症所影響，致認知及現實判斷能力極度受損，且受躁鬱症影響，
    情緒激動及衝動控制不佳，而實施公共危險行為，其犯罪時之精神狀態應已達心
    神喪失之程度等語，有行政院衛生署嘉義醫院八十九年十一月二十七日（八九）
    嘉醫總字第四八五八號函附之精神鑑定報告書一份在卷可佐，參以被告於本院調
    查時亦辯稱放火前看到火在飛，有個老人用客家話說「去了，去了。」，事情就
    解決云云等怪異幻覺（本院九十年二月五日訊問筆錄），是被告於實施上開放火
    行為時，確係處於心神喪失之狀態無誤，為心神喪失人，蓋被告屬躁鬱性精神病
    患，要不得以其事後之精神狀況及警訊之自白，而推定於實施放火行為時為正常
    之人，揆諸首揭法條規定及判例意旨，其行為不罰，自應為無罪之諭知。爰審酌
    被告因精神疾病之影響，未能有效控制自我行為，致罹放火犯行，對人民財產安
    全危害非輕，再參酌上開精神鑑定報告書鑑定意見，認被告之精神心理病史方面
    ，於第一次結婚後，就容易緊張、常頭痛，但未曾至精神科就診，八十九年一月
    二十六日以後，頭痛加劇，且有聽幻覺，同年二月九日即被告放火後二日，由告
    訴人帶往天主教聖馬爾定醫院就診，依該醫院住院病歷記錄，初入院時，被告有
    情緒激動、大喊大叫、語無倫次、暴力行為、幻聽妄想等病症，被診斷為「情感
    性精神病，躁症」，於本件鑑定時，仍偶有幻聽症狀，而被告之父年近九旬並罹
    患中風，被告之母無業等語，可見被告目前在生活功能各方面均呈現明顯缺損，
    無法在未經協助之情形下獨立生活，本院認被告在缺乏有效照料下，將造成社會
    危害，為降低其再犯之可能性，有令入相當處所，施以監護及治療之必要，爰併
    依刑法第八十七條第一項、第三項規定諭知令入相當處所，施以監護二年。至扣
    案供被告放火所用之打火機三只，並非違禁物，且被告又經判決無罪，不論其所
    有權誰屬，均無從諭知沒收，附此敘明。
據上論斷，應依刑事訴訟法第三百零一條，刑法第八十七條第一項、第三項，判決如
主文。
本案經檢察官林俊良到庭執行職務。
中    華    民    國      九十     年        四         月      十      日
                             臺灣嘉義地方法院刑事第二庭
                                    審判長法  官  許  進  國
                                          法  官  唐  淑  民
                                          法  官  廖  政  勝
右正本證明與原本無異。
如不服本判決，應於判決送達後十日內向本院提出上訴狀( 應附繕本 )。
中    華    民    國      九十     年        四         月      十      日
                                          書記官  陳  湘  蓉


司法院資訊處製作；財團法人民間司法改革基金會備份。
